【裁判字號】    99,上易,139
【裁判日期】    990824
【裁判案由】    分配表異議之訴
【裁判全文】
臺灣高等法院臺南分院民事判決    99年度上易字第139號
上  訴  人  中租迪和股份有限公司
法定代理人  乙○○
訴訟代理人  林石猛  律師
            張競文  律師
被上 訴 人  丙○○○○○
法定代理人  甲○○
訴訟代理人  丁○○
上列當事人間分配表異議之訴事件，上訴人對於中華民國99年3
月9日臺灣臺南地方法院第一審判決（98年度訴字第1587號）提
起上訴，本院於99年8月10日言詞辯論終結，判決如下：
    主  文
上訴駁回。
第二審訴訟費用由上訴人負擔。
    事  實
甲、上訴人方面：
一、聲明：(一)原判決廢棄。(二)被上訴人在第一審之訴駁回。(三)第
    一、二審訴訟費用由被上訴人負擔。
二、陳述：除與原判決記載相同者，茲引用之外，補稱略以：
  (一)本件應有信賴保護原則之適用：
    上訴人受讓之抵押權係設定於民國（下同）96年1月12日之
    前，當時稅捐稽徵法第6條第1項規定：「稅捐之徵收，優先
    於普通債權」，足見上訴人設定系爭抵押權時，被上訴人之
    稅捐債權並無優先於上訴人之抵押權。而上訴人信賴當時之
    法律，並為設定抵押權之行為，受有第一順位受償之利益，
    雖嗣後國家法律變更，增訂稅捐稽徵法第6條第2項：「土地
    增值稅、地價稅、房屋稅之徵收，優先於一切債權及抵押權
    」之規定，致第一順位抵押權人喪失原先已取得優先受償之
    權利，依最高行政法院之見解（90年度判字第989號、91年
    判字第1838號、93年度判字第1677號），為保護人民既得權
    利與既成之法律關係，應有法律不溯及既往原則及信賴保護
    原則之適用，以保護人民之正當合理之信賴。
  (二)本件並無適用公益原則之必要：
    上訴人於本事件所欲主張者，僅為要求國家保護法律修正前
    已合法取得之財產上利益，並無主張系爭稅捐稽徵法第6條
    第2項無效或全部不能適用，僅僅影響系爭個案稅捐債權之
    分配次序，被上訴人之稅捐債權並不受影響，儘係可能增加
    執行之困難而已。是以，本件顯不可能有原審所稱「影響國
    家稅收之重大公益」狀況發生，上訴人主張應受保護之優先
    分配利益，縱有影響被上訴人稅收債權，惟上訴人所要求信
    賴利益之保護並未遠超過人民基本權利制度上所應容許之合
    理限度，而須以公益原則加以限制之情形，原審判決容有違
    誤。
三、證據：援用原審提出之證據方法。
乙、被上訴人方面：
一、聲明：(一)上訴駁回。(二)第二審訴訟費用由上訴人負擔。
二、陳述：除與原判決記載相同者，茲引用之外，補稱略以：
  (一)系爭土地建物於96年1月12日後拍定（98年8月11日），而系
    爭地價稅、房屋稅亦為稅捐稽徵法第6條第2項於96年1月12
    日修正施行後所開徵，自應優先於抵押債權而受償：
  1.按稅捐稽徵法第6條第2項原修正提案條文為「土地增值稅、
    地價稅、房屋稅、營業稅、所得稅之徵收，土地之自然漲價
    部分，優先於一切債權及抵押權」，經立法院審查協商後，
    限縮於地價稅及房屋稅，顯見立法者已就國家公益及社會交
    易安全、整體經濟融資秩序予以衡酌，修法意旨除為確保國
    家財政外，亦係為避免債務人因欠稅屢遭執行機關多次執行
    ，本案如任抵押權人優先分配，似與立法意旨相悖。
  2.再則，辦理強制執行事件應行注意事項第16條第4項規定「
    土地增值稅、拍賣土地之地價稅、拍賣房屋之房屋稅，應依
    稅捐稽徵法第6條第3項扣繳，不適用本法關於參與分配之規
    定」，是執行法院拍定土地、建物後，經主管機關依稅捐稽
    徵法第6條規定核課地價稅、房屋稅，如屬96年1月12日以後
    所發生者，執行法院即應依職權代為扣繳，不適用強制執行
    法關於參與分配之規定。系爭執行標的物既於稅捐稽徵法第
    6條第2項修正施行後始完成換價程序，系爭地價稅、房屋稅
    亦均修法以後所開徵，自合於上開規定，執行法院原即應依
    被上訴人核課之稅額代為扣繳，不適用強制執行關於參與分
    配之規定。
  (二)本件無信賴保護原則之適用
  1.按信賴保護原則之適用，須具備之要件為：(1)即須有一個足
    以引起當事人信賴之國家行為（含立法、行政或司法行為）
    。(2)當事人因信賴該國家行為而展開具體的信賴行為（包括
    運用財產及其他處理行為），且信賴行為與信賴基礎間須有
    因果關係，而如嗣後該國家行為有變更或修正，將使當事人
    遭受不能預見之損失。(3)信賴值得保護：即當事人之信賴，
    必須值得保護，如當事人有以詐欺、脅迫或賄賂方法，獲得
    國家行為；對重要事項提供不正確資料或不完全陳述，致國
    家依該資料或陳述而為行為；明知國家之行為違法或因重大
    過失而不知等情形者，則其信賴不值得保護。
  2.次按土地增值稅於土地換價時一次發生，抵押權人於貸放時
    ，必然納入評估貸款金額之考量，惟地價稅、房屋稅係逐年
    開徵，逐年發生繳納義務，並依各該年度稅賦的成立與受償
    位階，適用各該年度有效之法律，自與土地增值稅有別。本
    件上訴人於債權授信過程有否評估地價稅、房屋稅如優先於
    抵押債權時，對於貸放與否及實際准予貸款之金額若干有何
    影響與其程度為何全未加以舉證及論述，參照最高法院98年
    度台上字第2048號民事裁定之見解，本件上訴人並無客觀上
    具體表現信賴之行為，並無信賴保護原則之適用，自不得就
    修正前之稅捐稽徵法第6條第2項規定主張信賴保護。
  (三)修正後之稅捐稽徵法第6條第2項已兼顧公益與私益：
  1.司法院就修正後稅捐稽徵法第6條第2項規定發佈函釋（司法
    院秘書長96年7月5日秘台廳民二字第0960014033號函），為
    顧及並遵循法律不溯既往原則，將可優先受分配之房屋稅及
    地價稅限於96年1月12日修正生效後所開徵者，對於抵押權
    人並未造成不可預期之損害，顯已兼顧公益及私益，而未損
    及上訴人之信賴利益。
  2.再參之稅捐稽徵法第6條第2項修正理由，略以：「修正前同
    條第1項已明定稅捐之徵收均優於普通債權，但所有稅捐項
    目繁多，關於最優先受償之規定，卻僅適用於土地增值稅，
    顯然與此法精神有所違背，亦對國家稅收影響甚鉅，且對債
    務人二度傷害。故修正第2項規定，明定地價稅、房屋稅亦
    優先於一切債權及抵押權，一來可確保國家財政，二來避免
    債務人因欠稅屢遭執行機關多次執行」等語，是修正稅捐稽
    徵法第6條第2項明定地價稅、房屋稅之徵收優先於一切債權
    及抵押權，縱對抵押權人之優先受償權有所限制，但衡量該
    項修正，乃為確保國家稅收之重大公益，及避免債務人在現
    行法令下，財產遭拍賣、變賣等換價程序，並扣除土地增值
    稅後，須全部用來清償抵押債務，致無清償資力而仍須負擔
    該已變價財產之地價稅、房屋稅等，後續再遭執行機關執行
    ，實屬過苛且有失公平，而抵押權人之優先受償權不過為金
    錢債權之滿足，足認修正稅捐稽徵法第6條第2項規定所欲維
    護之公益，顯然超越抵押權人可獲取之利益。
三、證據：除援用原審提出者外，補提被上訴人參與分配稅款明
    細、立法院公報96卷第4期院會記錄、司法院秘書長96年7月
    5日秘台廳民二字第0960014033號函、民事判決九則為證。
    理  由
一、被上訴人主張：訴外人東榮纖維工業股份有限公司（下稱東
    榮公司）所有坐落臺南縣六甲鄉○○段29-10地號土地及其
    上31、31-l、31-2、31-3、31-4、31-5、31-6建號建物，原
    設定抵押權予上訴人做為借款之擔保。嗣因該擔保債權屆期
    ，訴外人東榮公司未依約履行清償債務，上訴人聲請對上開
    不動產為強制執行，案經臺灣臺南地方法院以97年度執字第
    63132號執行事件拍賣在案，民事執行處並於98年10月13日
    作成強制執行金額計算書分配表（下稱系爭分配表）。被上
    訴人依96年1月10日修正公布、同年1月12日生效之稅捐稽徵
    法第6條規定，就該執行標的於96年1月12日以後所發生應優
    先受償之地價稅新台幣（下同）5萬3932元、房屋稅79萬501
    9元應列為優先稅款，然於系爭分配表中被列為次優稅款致
    全未受償。爰求為命臺灣臺南地方法院97年度執字第63132
    號強制執行事件於98年10月13日所製作之分配表應更正為：
    被上訴人依第三次序優先受償地價稅5萬3932元，依第四次
    序優先受償房屋稅44萬675元，依第五次序優先受償房屋稅
    35萬4344元，上訴人依第六次序優先受償3222萬6691元之判
    決云云。（原審為上訴人敗訴之判決）
二、上訴人則以：被上訴人稅捐發生在上訴人抵押權設定之後，
    依信賴保護原則，上訴人抵押權應該優先受償云云，資為抗
    辯。
三、兩造不爭執事項：
  (一)本件強制執行事件於98年8月11日執行拍賣臺南縣六甲鄉○
    ○段29之10地號土地、同段31及31之1到6建號建物所得價金
    4539萬7000元，業於98年10月13日作成系爭分配表一份，該
    分配表將被上訴人所申報96年1月12日以後所開徵之「地價
    稅5萬3932元及房屋稅44萬675元（31建號）、房屋稅35萬43
    44元（31之1到6建號）」均列為次優受償順序。
  (二)系爭執行標的物於84年6月1日設定最高限額抵押權二億元予
    臺灣銀行，臺灣銀行於97年3月19日將抵押債權暨抵押權讓
    與臺灣金聯資產管理股份有限公司，並辦理抵押權人變更登
    記，臺灣金聯資產管理股份有限公司再於97年10月8日將抵
    押債權暨抵押權讓與上訴人，並辦理抵押權人變更登記，上
    訴人所受讓（97年10月8日受讓）之抵押債權係發生於96年1
    月12日之前。
  (三)本件如有修正後稅捐稽徵法第6條第2項之適用，則98年10月
    13日所製作之分配表應更正為：被上訴人依第三次序優先受
    償地價稅5萬3932元，依第四次序優先受償房屋稅44萬675元
    ，依第五次序優先受償房屋稅35萬4344元，上訴人依第六次
    序優先受償3222萬6691元。
  (四)以上事項，並有98年10月13日分配表、土地建築改良物抵押
    權設定契約書、土地建築改良物抵押權移轉變更契約書、債
    權讓與契約書等文件附於系爭執行卷可稽，且為兩造所不爭
    執，應信為真實。
四、被上訴人主張「地價稅債權、房屋稅債權應優先於上訴人抵
    押債權受清償」等語，為上訴人所否認，並以前開情詞置辯
    。是本件應審酌者為：(1)系爭地價稅、房屋稅是否適用修正
    後稅捐稽徵法第6條第2項規定而應受優先分配？(二)上訴人是
    否有信賴保護原則之適用？爰分述如下：
  (一)系爭地價稅、房屋稅是否適用修正後稅捐稽徵法第6條第2項
    規定而應受優先分配？經查：稅捐稽徵法第6條第2項於96年
    1月12日修正施行，增訂「土地增值稅、地價稅、房屋稅之
    徵收，優先於一切債權及抵押權。」；97年2月20日修正之
    稅捐稽徵法施行細則第3條亦明定「本法第6條第2項土地增
    值稅、地價稅、房屋稅之徵收優先受償之規定，以該土地及
    建築物所應課徵之土地增值稅、地價稅、房屋稅為限。」，
    足見96年1月12日修正施行後開徵之地價稅、房屋稅，均得
    適用上開規定而享有最先受償之優先權。本件系爭地價稅及
    房屋稅均在稅捐稽徵法第6條第2項修正施行後所開徵，為兩
    造所不爭執，則該等稅款債權自有修正後優先受償效力之適
    用，被上訴人主張發生於96年1月12日以後之地價稅、房屋
    稅應優先於上訴人抵押權之次序受分配，核屬有據。
  (二)上訴人辯稱：「系爭抵押權發生於96年1月12日以前，應受
    信賴保護原則之保障」云云。惟查：
  1.參酌稅捐稽徵法第6條第2項修正理由，係以：「修正前稅捐
    稽徵法第6條第1項已明定稅捐之徵收均優於普通債權，但所
    有稅捐項目繁多，卻僅適用土地增值稅，顯然與此法精神有
    所違背，亦對國家稅收影響甚鉅，且對債務人二度傷害。故
    修正第2項規定，明定地價稅、房屋稅等稅捐亦優先一切債
    權及抵押權，一來可確保國家財政，二來避免債務人因欠稅
    屢遭執行機關多次執行」（本院卷第41頁）。是修正稅捐稽
    徵法第6條第2項明定地價稅、房屋稅之徵收亦優先於一切債
    權及抵押權，縱對於抵押權人之優先受償權有所限制，顯然
    立法者經衡量「確保國家稅收之重大公益確保」及「避免債
    務人因欠稅屢遭執行機關多次執行」，與「抵押權人金錢債
    權之滿足」等各方利益後，應認修正後稅捐稽徵法第6條第2
    項規定所欲維護之公益，顯然超越抵押權人所可獲取之利益
    。而上開稅捐稽徵法修正後之規定，僅適用於修正後開徵之
    地價稅及房屋稅，且限於執行標的物所課徵之地價稅及房屋
    稅，並未溯及於修正前積欠之稅款，顯已兼顧公益及私益。
  2.次按，信賴保護原則須具備之要件為：(1)須有一個足以引起
    當事人信賴之國家行為（含立法、行政或司法行為）。(2)當
    事人因信賴該國家行為而展開具體的信賴行為（包括運用財
    產及其他處理行為），且信賴行為與信賴基礎間須有因果關
    係，而如嗣後該國家行為有變更或修正，將使當事人遭受不
    能預見之損失。(3)信賴值得保護：當事人之信賴，必須值得
    保護，如當事人有以詐欺、脅迫或賄賂方法，獲得國家行為
    ；對重要事項提供不正確資料或不完全陳述，致國家依該資
    料或陳述而為行為；明知國家之行為違法或因重大過失而不
    知等情形者，則其信賴不值得保護。
  3.茲查，系爭抵押債權雖發生於96年1月12日（修法前）以前
    ，惟上訴人係於97年10月8日始受讓系爭抵押債權暨抵押權
    ，斯時修正後稅捐稽徵法第6條第2項業已公布生效施行，上
    訴人應知上開法律修正後將影響系爭抵押債權受償之金額，
    其明知上情而仍受讓系爭抵押權，顯未影響上訴人仍然願意
    受讓系爭抵押債權對價之評估，難謂稅捐稽徵法第6條第2項
    之修正，使上訴人因此產生信賴，致遭受不能預見之損失，
    應受信賴保護原則之保障云云，洵無可採。
五、綜上所述，被上訴人主張發生於96年1月12日以後之地價稅
    5萬3932元、房屋稅44萬675元、35萬4344元應優先於上訴人
    之抵押債權受分配，於法有據，上訴人抗辯系爭抵押權應有
    信賴保護原則之適用，尚無可採。從而，被上訴人依強制執
    行法第41條第1項規定，求為判決臺灣臺南地方法院97年度
    執字第63132號強制執行事件於98年10月13日所製作之系爭
    分配表應更正為「被上訴人依第三次序優先受償地價稅5萬3
    932元，依第四次序優先受償房屋稅44萬0675元，依第五次
    序優先受償房屋稅35萬4344元，上訴人依第六次序優先受償
    3222萬6691元」，洵屬正當，應予准許。原審為上訴人敗訴
    之判決，經核於法並無違誤。上訴論旨求予廢棄改判，為無
    理由，應予駁回。
六、本件事證已臻明確，兩造其餘攻擊防禦方法及證據，經本院
    審酌後，認與判決結果不生影響，無一一論述之必要，附此
    敘明。
據上論結，本件上訴為無理由，依民事訴訟法第449條第1項、第
78條，判決如主文。
中    華    民    國    99    年    8     月    24    日
                  民事第二庭    審判長法  官  陳光秀
                                      法  官  莊俊華
                                      法  官  曾平杉
上為正本係照原本作成。
不得上訴。
中    華    民    國    99    年    8     月    25    日
                                      書記官  葉秀珍

司法院資訊處製作；財團法人民間司法改革基金會備份。
